【裁判字號】    97,重訴,913
【裁判日期】    981002
【裁判案由】    拆屋還地等
【裁判全文】
臺灣臺北地方法院民事判決             97年度重訴字第913號
原      告  臺灣電力股份有限公司
法定代理人  宇○○
訴訟代理人  龔維智律師
複代理人    戊○○
            陳重安律師
被      告  Ｂ○○
                        5樓
兼  訴  訟
代  理  人  Ａ○○
被      告  永慶房屋仲介股份有限公司古亭店
法定代理人  午○○
訴訟代理人  Ｏ○○
被      告  Ｄ○○
            周漢樟即樺梵軒精品行
            Ｒ○○
訴訟代理人  甲○○
被      告  Ｆ○○○○○○○○.
            丑○○
訴訟代理人  子○○
被      告  辛○○○○○○○
            申○○
            未○○
            依卡有限公司
法定代理人  寅○○
被      告  Ｃ○○
            凱樂烘焙食品有限公司和平門市部
法定代理人  己○○
被      告  宙○○
            友生昌毛筆有限公司
法定代理人  Ｎ○○
被      告  天○○
            統一生活事業股份有限公司台北市第116分公司(康
            是美)
法定代理人  乙○○
訴訟代理人  庚○○
            玄○○
            壬○○
被      告  卯○○
            癸○○
上列二人共同
訴訟代理人  亥○○    住臺北市.
被      告  瑞普實業有限公司古亭門市
                      設臺北市.
法定代理人  Ｅ○○    住臺北市.
被      告  丁○○    住臺北市.
            丙○○    住臺北市.
            巳○○○○○○○○.
                      住臺北市.
            戌○      住臺北市.
            Ｐ○○○○○○○
                      住同上
            辰○○○○○○○○.
                      住臺北市.
            Ｑ○○    住臺北市.
            地○○    住臺北縣.
            黃○○    住臺北市.
訴訟代理人  酉○○    住同上
被      告  天仁茶葉股份有限公司和平東路分公司
                      設臺北市.
法定代理人  Ｍ○○    住同上
被      告  Ｋ○○○○○○○○.
                      住臺北市.
            Ｈ○○○○○○○○.
                      住同上
            Ｉ○○○○○○○○.
                      住同上
            Ｇ○○○○○○○○.
                      住同上（.
            Ｊ○○○○○○○○.
                      住苗栗縣.
            林樵樟即金品小吃店（派克脆皮雞排古亭店）
                      住台北市.
上列當事人間拆屋還地等事件，本院於民國98年8月17日言詞辯
論終結，判決如下：
    主      文
被告黃○○應將坐落臺北市○○區○○段四小段六三一地號土地
上如附圖所示編號Ａ部份，面積二平方公尺之建物拆除，將土地
返還原告；並應給付原告新台幣壹仟捌佰拾壹元及自民國九十
七年八月十四日起至清償日止，按年息百分之五計算之利息，暨
自民國九十七年八月一日起至返還土地之日止，按月給付原告新
台幣伍佰零貳元。
被告天仁茶葉股份有限公司和平東路分公司應自前項占用土地上
之建物遷出。
被告Ｑ○○、地○○應將坐落臺北市○○區○○段四小段六三一
地號土地上如附圖所示編號Ｂ部份，面積十一平方公尺之建物拆
除，將土地返還原告；並應給付原告新台幣壹拾貳萬陸仟零捌拾
伍元及Ｑ○○自民國九十七年八月十四日起、地○○自民國九十
七年九月十一日起均至清償日止，按年息百分之五計算之利息，
暨自民國九十七年八月一日起至返還土地之日止，按月給付原告
新台幣貳仟柒佰陸拾元。
被告戌○、葉茂松、葉芝佐、葉芝佑、葉佳照、葉芙蓉應將坐落
臺北市○○區○○段四小段六三一地號土地上如附圖所示編號Ｃ
部分，面積六平方公尺之建物拆除，將土地返還原告；並應給付
原告新台幣陸萬捌仟柒佰柒拾肆元及自民國九十七年八月二十五
日起至清償日止，按年息百分之五計算之利息，暨自民國九十七
年八月一日起至返還土地之日止，按月給付原告新台幣壹仟伍佰
零伍元。
被告Ｐ○○○○○○○、辰○○○○○○○○○、林樵樟即金品
小吃店應自前項占用土地上之建物遷出。
被告丁○○、丙○○應將坐落臺北市○○區○○段四小段六三一
地號土地上如附圖所示編號Ｄ部份，面積五平方公尺之建物拆除
，將土地返還原告；並應給付原告新台幣伍萬柒仟佰壹拾貳元
及丁○○自民國九十七年八月二十六日起、丙○○自民國九十七
年九月十一日起均至清償日止，按年息百分之五計算之利息，暨
自民國九十七年八月一日起至返還土地之日止，按月給付原告新
台幣壹仟貳佰伍拾肆元。
被告巳○○○○○○○○應自前項占用土地上之建物遷出。
被告卯○○、癸○○應將坐落臺北市○○區○○段四小段六三一
地號土地上如附圖所示編號Ｅ部份，面積五平方公尺之建物拆除
，將土地返還原告；並應給付原告新台幣萬肆仟伍佰壹拾柒元
及卯○○自民國九十七年八月二十六日起、癸○○自民國九十七
年八月十四日起均至清償日止，按年息百分之五計算之利息，暨
自民國九十七年八月一日起至返還土地之日止，按月給付原告新
台幣壹仟貳佰伍拾肆元。
被告瑞普實業有限公司古亭門市應自前項占用土地上之建物遷出
。
被告天○○應將坐落臺北市○○區○○段四小段六三一地號土地
上如附圖所示Ｆ部份，面積六平方公尺之建物拆除，將土地返還
原告；並應給付原告新台幣陸萬捌仟柒佰柒拾肆元及自民國九十
七年八月二十五日起至清償日止，按年息百分之五計算之利息，
暨自民國九十七年八月一日起至返還土地之日止，按月給付原告
新台幣壹仟伍佰零伍元。
被告統一生活事業股份有限公司台北市第116分公司應自前項占
用土地上之建物遷出。
被告宙○○應將坐落臺北市○○區○○段四小段六三一地號土地
上如附圖所示編號Ｇ部份，面積五平方公尺之建物拆除，將土地
返還原告；並應給付原告新台幣伍萬柒仟佰壹拾貳元及自民國
九十七年八月二十五日起至清償日止，按年息百分之五計算之利
息，暨自民國九十七年八月一日起至返還土地之日止，按月給付
原告新台幣壹仟貳佰伍拾肆元。
被告友生昌毛筆有限公司應自前項占用土地上之建物遷出。
被告Ｃ○○應將坐落臺北市○○區○○段四小段六三一地號土地
上如附圖所示編號Ｈ部份，面積五平方公尺之建物拆除，將土地
返還原告；並應給付原告新台幣伍萬柒仟佰壹拾貳元及自民國
九十七年八月十六日起至清償日止，按年息百分之五計算之利息
，暨自民國九十七年八月一日起至返還土地之日止，按月給付原
告新台幣壹仟貳佰伍拾肆元。
被告凱樂烘焙食品有限公司和平門市部應自前項占用土地上之建
物遷出。
被告申○○、未○○應將坐落臺北市○○區○○段四小段六三一
地號土地上如附圖所示Ｉ部份，面積七平方公尺之建物拆除，將
土地返還原告；並應給付原告新台幣捌萬零貳佰拾陸元及申○
○自民國九十七年八月二十五日起、未○○民國九十七年八月十
三日起均至清償日止，按年息百分之五計算之利息，暨自民國九
十七年八月一日起至返還土地之日止，按月給付原告新台幣壹仟
柒佰伍拾陸元。
被告依卡有限公司應自前項占用土地上之建物遷出。
被告丑○○應將坐落臺北市○○區○○段四小段六三一地號土地
上如附圖所示編號Ｊ部份，面積五平方公尺之建物拆除，將土地
返還原告；並應給付原告新台幣伍萬柒仟佰壹拾貳元及自民國
九十七年八月十四日起至清償日止，按年息百分之五計算之利息
，暨自民國九十七年八月一日起至返還土地之日止，按月給付原
告新台幣壹仟貳佰伍拾肆元。
被告辛○○○○○○○應自前項占用土地上之建物遷出。
被告Ｒ○○應將坐落臺北市○○區○○段四小段六三一地號土地
上如附圖所示Ｋ部份，面積四平方公尺之建物拆除，將土地返還
原告；並應給付原告新台幣肆萬伍仟捌佰肆拾玖元及自民國九十
七年八月二十五日起至清償日止，按年息百分之五計算之利息，
暨自民國九十七年八月一日起至返還土地之日止，按月給付原告
新台幣壹仟零肆元。
被告Ｆ○○○○○○○○應自前項占用土地上之建物遷出。
被告Ｄ○○應將坐落臺北市○○區○○段四小段六三一地號土地
上如附圖所示編號Ｌ部份，面積四平方公尺之建物拆除，將土地
返還原告；並應給付原告新台幣肆萬伍仟捌佰肆拾玖元及自民國
九十七年八月十四日起至清償日止，按年息百分之五計算之利息
，暨自民國九十七年八月一日起至返還土地之日止，按月給付原
告新台幣壹仟零肆元。
被告周漢樟即樺梵軒精品行應自前項占用土地上之建物遷出。
被告Ｂ○○、Ａ○○應將坐落臺北市○○區○○段四小段六三一
地號土地上如附圖所示編號Ｍ部份，面積五平方公尺之建物拆除
，將土地返還原告；並應給付原告新台幣萬零柒佰肆拾元及自
民國九十七年八月十五日起至清償日止，按年息百分之五計算之
利息，暨自民國九十七年八月一日起至返還土地之日止，按月給
付原告新台幣壹仟貳佰伍拾肆元。
被告永慶房屋仲介股份有限公司古亭店應自前項占用土地上之建
物遷出。
原告其餘之訴駁回。
訴訟費用由被告黃○○負擔七十分之二，由被告Ｑ○○、地○○
負擔七十分之十一，由被告葉茂松、葉芝佐、葉芝佑、葉佳照、
葉芙蓉、戌○負擔七十分之六，由被告丁○○、丙○○負擔七十
分之五，由被告卯○○、癸○○負擔七十分之五，由被告天○○
負擔七十分之六，由被告宙○○負擔七十分之五，由被告Ｃ○○
負擔七十分之五，由被告申○○、未○○負擔十分之一，由被告
丑○○負擔七十分之五，由被告Ｒ○○負擔七十分之四，由被告
Ｄ○○負擔七十分之四，餘由被告Ｂ○○、Ａ○○負擔。
本判決原告勝訴部分，分別於原告以新台幣壹拾肆萬元為被告黃
○○，以新台幣柒拾玖萬元為被告Ｑ○○、地○○，以新台幣肆
拾萬元為被告葉茂松、葉芝佐、葉芝佑、葉佳照、葉芙蓉、戌
○，以新台幣拾陸萬元為被告丁○○、丙○○，以新台幣拾
陸萬元為被告卯○○、癸○○，以新台幣萬肆拾元為被告天○
○，以新台幣拾陸萬元為被告宙○○，以新台幣拾陸萬元為
被告Ｃ○○，以新台幣伍拾萬元為被告申○○、未○○，以新台
幣拾陸萬元為被告丑○○，以新台幣貳拾玖萬元為被告Ｒ○○
，以新台幣貳拾玖萬元為被告Ｄ○○，以新台幣拾陸萬元為被
告Ｂ○○、Ａ○○預供擔保後，得假執行。但如被告黃○○以新
台幣肆拾萬元，被告Ｑ○○、地○○以新台幣貳佰拾陸萬元
，被告葉茂松、葉芝佐、葉芝佑、葉佳照、葉芙蓉、戌○以新台
幣壹佰貳拾玖萬元，被告丁○○、丙○○以新台幣壹佰零柒萬元
，被告卯○○、癸○○以新台幣壹佰零柒萬元，被告天○○以新
台幣壹佰貳拾玖萬元，被告宙○○以新台幣壹佰零柒萬元，被告
Ｃ○○以新台幣壹佰零柒萬元，被告申○○、未○○以新台幣壹
佰伍拾萬元，被告丑○○以新台幣壹佰零柒萬元，被告Ｒ○○以
新台幣捌拾陸萬元，被告Ｄ○○以新台幣捌拾陸萬元，被告Ｂ○
○、Ａ○○以新台幣壹佰零柒萬元，分別為原告預供擔保後，得
免為假執行。
原告其餘假執行之聲請駁回。
    事實及理由
壹、程序方面：
  一坐落台北市○○○路○段17號建物所有人原為被告戌○、Ｌ
    ○○○，原告於97年8月8日起訴請求拆屋還地，惟Ｌ○○○
    於97年10月10日死亡，葉茂松、葉芝佐、葉芝佑、葉佳照、
    葉芙蓉等五人為其繼承人，有戶籍謄本附卷可稽（見本院卷
    第94頁），葉茂松、葉芝佐、葉芝佑、葉佳照、葉芙蓉等五
    人並聲明承受訴訟，經核無不合，合先敘明。
  二本件被告Ｄ○○、周漢樟即樺梵軒精品行、Ｆ○○○○○○
    ○○、丑○○、辛○○○○○○○、未○○、依卡有限公司
    、凱樂烘焙食品有限公司和平門市部及其法定代理人己○○
    、宙○○、友生昌毛筆有限公司、天○○、瑞普實業有限公
    司古亭門市○○○○○巳○○○○○○○○（原創品）、戌
    ○、Ｐ○○○○○○○、辰○○○○○○○○○、Ｑ○○、
    地○○、天仁茶葉股份有限公司和平東路分公司、Ｋ○○○
    ○○○○○○○○○○、Ｈ○○○○○○○○○○○○○、
    Ｉ○○○○○○○○○○○○○、Ｇ○○○○○○○○○○
    ○○○、Ｊ○○○○○○○○○○○○○、林樵樟即金品小
    吃店（派克脆皮雞排古亭店）經合法通知均未於最後言詞辯
    論期日到場，核無民事訴訟法第386條所列各款情形，爰依
    原告之聲請，由其一造辯論而為判決。
貳、實體方面：
  一原告起訴主張：
    (一)坐落台北市○○區○○段4小段631地號土地（下稱系爭土
      地）為原告所有。而門牌號碼為台北市○○○路○段13號
      、15-1號、17號、19 號、19-1號、21號、23號、25號、
      27號、29號、31號、33號、35號等13棟建物（下稱系爭13
      棟建物）無權占用原告所有系爭土地，經台北市大安地政
      事務所派員測量並繪製土地複丈成果圖，占用位置如附圖
      標示斜線部份A至M所示、建物門牌所有人及占用人詳如附
      表壹、各建物占用面積詳如附表貳不當得利計算表，原告
      遂依民法第767條規定，以建物門牌所有人及占用人為被
      告，請求其等遷出、拆除地上物，並將土地返還原告。
    (二)被告等無權占用原告土地係無法律上之原因而受利益，致
      原告受有損害，原告另依民法第179條不當得利之法律關
      係，請求被告返還相當於租金之利益。各建物所有人應賠
      償自92 年8月1日起至97年7月31日止共5年間，相當於租
      金之不當得利及法定利息；及自97年8月1日起至返還土地
      之日止，相當於租金之每月不當得利。依土地法第105條
      準用同法第97條規定，建築基地租金按申報地價年息10%
      計算，各建物所有人應付之不當得利計算方式為：申報地
      價乘以占用面積乘以10%乘以占用月數，詳細金額及計算
      式詳如附表貳不當得利計算表。
    (三)並聲明：
      1.被告黃○○應將坐落系爭土地上如附圖所示編號Ａ部份
        ，面積2平方公尺之建物拆除，將土地返還原告；並應
        給付原告45,849元及自起訴狀繕本送達之翌日起至清償
        日止，按年息百分之5計算之利息，暨自97年8月1日起
        至返還土地之日止，按月給付原告1,004元。
      2.被告天仁茶葉股份有限公司和平東路分公司應自第1項
        占用土地上之建物遷出。
      3.被告Ｑ○○、地○○應將坐落系爭土地上如附圖所示編
        號Ｂ部份，面積11平方公尺之建物拆除，將土地返還原
        告；並應給付原告252,171元及自起訴狀繕本送達之翌
        日起至清償日止，按年息百分之5之計算利息，暨自97
        年8月1日起至返還土地之日止，按月給付原告5,520元
        。
      4.被告戌○、葉茂松、葉芝佐、葉芝佑、葉佳照、葉芙蓉
        應將坐落系爭土地上如附圖所示編號Ｃ部分，面積6平
        方公尺之建物拆除，將土地返還原告；並應給付原告
        137,548元及自起訴狀繕本送達之翌日起至清償日止，
        按年息百分之5計算之利息，暨自97年8月1日起至返還
        土地之日止，按月給付原告3,011元。
      5.被告Ｐ○○○○○○○、辰○○○○○○○○○、林樵
        樟即金品小吃店應自第4項占用土地上之建物遷出。
      6.被告丁○○、丙○○應將坐落系爭土地上如附圖所示編
        號Ｄ部份，面積5平方公尺之建物拆除，將土地返還原
        告；並應給付原告114,623元及自起訴狀繕本送達之翌
        日起至清償日止，按年息百分之5計算之利息，暨自97
        年8月1日起至返還土地之日止，按月給付原告2,509元
        。
      7.被告巳○○○○○○○○應自第6項占用土地上之建物
        遷出。
      8.被告卯○○、癸○○應將坐落系爭土地上如附圖所示編
        號Ｅ部份，面積5平方公尺之建物拆除，將土地返還原
        告；並應給付原告114,623元及自起訴狀繕本送達之翌
        日起至清償日止，按年息百分之5之利息，暨自97年8月
        1 日起至返還土地之日止，按月給付原告2,509元。
      9.被告瑞普實業有限公司古亭門市應自第8項占用土地上
        之建物遷出。
      10.被告天○○應將坐落系爭土地上如附圖所示編號Ｆ部份
        ，面積6平方公尺之建物拆除，將土地返還原告；並應
        給付原告137,548元及自起訴狀繕本送達之翌日起至清
        償日止，按年息百分之5之利息，暨自97年8月1日起至
        返還土地之日止，按月給付原告3,011元。
      11.被告統一生活事業股份有限公司台北市第116分公司應
        自第10項占用土地上之建物遷出。
      12.被告宙○○應將坐落系爭土地上如附圖所示編號Ｇ部份
        ，面積5平方公尺之建物拆除，將土地返還原告；並應
        給付原告114,623元及自起訴狀繕本送達之翌日起至清
        償日止，按年息百分之5計算之利息，暨自97年8月1日
        起至返還土地之日止，按月給付原告2,509元。
      13.被告友生昌毛筆有限公司應自第12項占用土地上之建物
        遷出。
      14.被告Ｃ○○應將坐落系爭土地上如附圖所示編號Ｈ部份
        ，面積5平方公尺之建物拆除，將土地返還原告；並應
        給付原告114,623元及自起訴狀繕本送達之翌日起至清
        償日止，按年息百分之5計算之利息，暨自97年8月1日
        起至返還土地之日止，按月給付原告2,509元。
      15.被告凱樂烘焙食品有限公司和平門市部應自第14項占用
        土地上之建物遷出。
      16.被告申○○、未○○應將坐落系爭土地上如附圖所示編
        號Ｉ部份，面積７平方公尺之建物拆除，將土地返還原
        告；並應給付原告160,472元及自起訴狀繕本送達之翌
        日起至清償日止，按年息百分之5計算之利息，暨自97
        年8 月1日起至返還土地之日止，按月給付原告3,512元
        。
      17.被告依卡有限公司應自第16項占用土地上之建物遷出。
      18.被告丑○○應將坐落系爭土地上如附圖所示編號Ｊ部份
        ，面積5平方公尺之建物拆除，將土地返還原告；並應
        給付原告114,623元及自起訴狀繕本送達之翌日起至清
        償日止，按年息百分之5計算之利息，暨自97年8月1日
        起至返還土地之日止，按月給付原告2,509元。
      19.被告李孝德即博德眼科應自第18項占用土地上之建物遷
        出。
      20.被告Ｒ○○應將坐落系爭土地上如附圖所示編號Ｋ部份
        ，面積4平方公尺之建物拆除，將土地返還原告；並應
        給付原告91,699元及自起訴狀繕本送達之翌日起至清償
        日止，按年息百分之5計算之利息，暨自97年8月1日起
        至返還土地之日止，按月給付原告2,007元。
      被告Ｆ○○○○○○○○應自第20項占用土地上之建物
        遷出。
      被告Ｄ○○應將坐落系爭土地上如附圖所示編號Ｌ部份
        ，面積4平方公尺之建物拆除，將土地返還原告；並應
        給付原告91,699元及自起訴狀繕本送達之翌日起至清償
        日止，按年息百分之5計算之利息，暨自97年8月1日起
        至返還土地之日止，按月給付原告2,007元。
      被告周漢樟即樺梵軒精品行應自第22項占用土地上之建
        物遷出。
      被告Ｂ○○、Ａ○○應將坐落系爭土地上如附圖所示編
        號Ｍ部份，面積5平方公尺之建物拆除，將土地返還原
        告；並應給付原告114,623元及自起訴狀繕本送達之翌
        日起至清償日止，按年息百分之5之利息，暨自97年8月
        1日起至返還土地之日止，按月給付原告新台幣2,509元
        。
      被告永慶房屋仲介股份有限公司古亭店應自第24項占用
        土地上之建物遷出。
      願供擔保，請准宣告假執行。
  二被告方面：被告Ｄ○○、周漢樟即樺梵軒精品行、Ｆ○○○
    ○○○○○、丑○○、辛○○○○○○○、未○○、依卡有
    限公司、凱樂烘焙食品有限公司和平門市部及其法定代理人
    己○○、宙○○、友生昌毛筆有限公司、天○○、瑞普實業
    有限公司古亭門市○○○○○巳○○○○○○○○（原創品
    ）、戌○、Ｐ○○○○○○○、辰○○○○○○○○○、Ｑ
    ○○、地○○、天仁茶葉股份有限公司和平東路分公司、Ｋ
    ○○○○○○○○○○○○○、Ｈ○○○○○○○○○○○
    ○○、Ｉ○○○○○○○○○○○○○、Ｇ○○○○○○○
    ○○○○○○、Ｊ○○○○○○○○○○○○○、林樵樟即
    金品小吃店（派克脆皮雞排古亭店）均未於最後言詞辯論期
    日到場，據其以前辯論及所具書狀暨其餘到場被告，聲明陳
    述如下：
    (一)被告Ｂ○○、Ａ○○、Ｄ○○、Ｒ○○、丑○○、申○○
      、未○○、Ｃ○○、宙○○、卯○○、癸○○主張：
      1.被告等與原告相鄰土地間有一道圍牆，據悉為原告於35
        年間自行興建，被告不知圍牆外被占用之土地為原告所
        有。
      2.原告主張被告無權占用之土地，位於被告建物後方狹小
        巷弄內，該巷弄被原告建物阻擋而無出路，縱令被告拆
        屋還地，亦難為經濟實益之利用，故原告請求依10%計
        算相當於租金之不當得利，顯屬過高。
      3.被告願依公告地價年息2%計算補償金或租金，承租占用
        土地。或依公告地價購買占用土地，符合地盡其利。
      4.被告Ｂ○○、Ａ○○係於94年6月16日取得台北市○○
        ○路○段35號房屋所有權；被告卯○○、癸○○係於94
        年3 月11日取得台北市○○○路○段19-1號房屋所有權
        。原告主張於92年8月1日開始計算不當得利而對被告Ｂ
        ○○、Ａ○○、卯○○、癸○○為請求，實不合理。
    (二)被告統一生活事業股份有限公司第116分公司（即康是美
      藥妝店）主張：伊承租台北市○○○路○段21號房屋設店
      營業，係根據出租人即被告天○○出示所有權狀等出租權
      源為證明並有簽訂租賃契約，租賃期間為96年7月20日至
      101年7月19日，故伊係本於合法租賃關係而占用系爭土地
      ，並非無權占有。
    (三)被告永慶房屋仲介股份有限公司主張：伊係向房屋所有人
      即被告Ｂ○○、Ａ○○承租台北市○○○路○段35號建物
      ，承租期間自94年7月1日自99年6月30日，並訂有租賃契
      約，故被告係本於租賃關係占有上開建物，原告請求被告
      遷出上開建物自屬無據。
    (四)被告周漢樟即樺梵軒精品主張：伊係向房屋所有人即被告
      Ｄ○○承租房屋，乃基於合法租賃關係占有該建物，原告
      對被告主張無權占有係屬無據，縱原告就系爭不動產有糾
      紛，亦應向不動產所有人請求，而非向承租人即被告為之
      。
    (五)被告丁○○、丙○○主張：其等未居住於系爭建物，僅將
      建物出租予他人，願與原告和解拆屋還地，但不給付不當
      得利部分。
    (六)被告黃○○、天仁茶葉股份有限公司和平東路分公司主張
      ：就占用原告土地之部分願拆屋還地，但被告黃○○係於
      96年4月12日取得系爭土地，不當得利應自該時起算。
    (七)均聲明：原告之訴駁回。如受不利判決，願供擔保請准宣
      告免為假執行。
  三得心證之理由：
    (一)查系爭土地為原告所有，而門牌號碼為台北市○○○路○
      段13號、15-1號、17號、19號、19-1號、21號、23號、25
      號、27號、29號、31號、33號、35號等13棟建物（下稱系
      爭13棟建物）無權占用原告所有系爭土地，經台北市大安
      地政事務所派員測量並繪製土地複丈成果圖，占用位置如
      附圖標示斜線部份Ａ至Ｍ所示、建物門牌所有人及占用人
      詳如附表壹、各建物占用面積詳如附表貳不當得利計算表
      等情，有土地登記謄本、戶籍謄本、繼承系統表、租賃契
      約書等件為證，且為兩造所不爭執，復經本院會同台北市
      大安地政事務所人員勘測屬實，製有勘驗筆錄及土地複丈
      成果圖（即附圖）附卷可稽，自堪信為真實。是本件爭點
      厥為：(一)被告是否為有權占有？原告訴請被告黃○○等人
      拆屋還地，及請求被告天仁茶葉股份有限公司和平東路分
      公司等人遷出系爭土地，有無理由？(二)若被告為無權占有
      ，則原告是否得請求被告黃○○等人給付相當於租金之不
      當得利？其請求之數額是否正當？
    (二)按所有權人對於無權占有或侵奪其所有物者，得請求返還
      之，對於妨害其所有權者，得請求除去之，有妨害其所有
      權之虞者，得請求防止之；當事人主張有利於己之事實者
      ，就其事實有舉證之責任，民法第767條、民事訴訟法第
      277條前段分別定有明文。又以無權占有為原因，請求返
      還所有物之訴，被告對原告就其物有所有權存在之事實無
      爭執，而僅以非無權占有為抗辯者，原告於被告無權占有
      之事實，無舉證責任，被告應就其取得占有，係有正當權
      源之事實證明之，如不能證明，則應認原告之請求為有理
      由（最高法院72年度台上字第1552 號、2516號、85年度
      台上字第1120號判決參照）。本件原告主張：系爭土地為
      原告所有，被告黃○○等人所有之坐落門牌號碼為台北市
      ○○○路1段13號、15-1號、17號、19號、19-1號、21號
      、23號、25號、27號、29號、31號、33號、35號等之系爭
      13棟建物無權占用原告所有系爭土地，被告黃○○等人並
      將系爭13棟建物分別出租予被告天仁茶葉股份有限公司和
      平東路分公司等人使用等語，被告對上開建物占用系爭土
      地之事實並不爭執，僅以並非無權占有為抗辯，是依前開
      說明，被告自應就其主張對系爭土地有合法占有權源一節
      ，負舉證責任。
    (三)經查：
      1.本件被告黃○○等人並未就其主張對系爭土地有合法占
        有權源一節，負舉證責任。被告黃○○等人未經原告同
        意即占有使用系爭土地，自屬無權占有，衡諸前揭說明
        ，原告前開主張，自堪信為真實。是原告本於所有物返
        還請求權，請求被告黃○○等人拆屋返地，自屬有理由
        ，應予准許。
      2.末按無法律上之原因而受利益，致他人受有損害者，應
        返還其利益，民法第179條前段定有明文。而無權占有
        他人土地，可能獲得相當於租金之利益為社會通常之觀
        念（最高法院61年台上字第1695號判例參照）。又城市
        地方土地之租金以不超過其申報地價年息10 ％為限，
        為土地法第105條、第97條第1項所明定。而土地法施行
        法第25條規定，土地法第97條第1項所謂土地價額依法
        定地價，土地法第148條規定，土地所有權人依本法所
        申報之地價，為法定地價，則土地法第97條第1項所謂
        土地申報價額即指該土地之申報地價而言。再舉辦規定
        地價或重新規定地價時，土地所有權人未於公告期間申
        報地價者，以公告地價80％為其申報地價，平均地權條
        例第16條亦規定甚明。另基地租金之數額，除以基地申
        報地價為基礎外，尚須斟酌基地之位置，工商業繁榮之
        程度，承租人利用基地之經濟價值及所受利益等項，並
        與鄰地租金相比較，以為決定（最高法院68年台上字第
        3071號判例參照）。查被告黃○○等人無使用系爭土地
        之合法權源，占用原告所有之系爭土地，已如前述，被
        告黃○○等人人因使用而受有利益，致原告受有不能使
        用土地之損害，原告依不當得利之法律關係，請求被告
        黃○○等人給付無權占有系爭土地所獲得相當租金之利
        益，即屬有據。次查系爭土地屬於城市地方，有土地法
        等前開規定之適用，而系爭建物位於羅斯福路與和平東
        路口附近之巷弄內，供住家使用，距離捷運站及公車站
        各在1分鐘內，為精華商業區，交通便利，生活機能尚
        佳等情，業經本院勘驗現場，製有勘驗筆錄（見98 年1
        月7日勘驗測量筆錄），並有土地複丈成果圖（即附圖
        ）等件附卷可稽，本院審酌系爭土地之坐落位置、繁榮
        程度、經濟用途等因素，認原告請求相當於租金之不當
        得利，按申報地價年息百分之10計算，尚嫌過高，應以
        申報地價總額年息百分之5計算，較為允當。
      3.末查系爭土地自92年8月1日起至92年12月31日止，每平
        方公尺之申報地價為56,607.2元，自93年1月1日起至95
        年12月31日止，每平方公尺之申報地價為56,845 元，
        自96年1月1日起，每平方公尺之申報地價為60,214元，
        有系爭土地申報地價謄本1件附卷可稽，而被告黃○○
        係於96年4月12日取得坐落台北市○○○路○段13號建物
        ；被告卯○○、癸○○係於94年3月11日取得坐落台北
        市○○○路○段19-1號建物；被告Ｂ○○、Ａ○○係於
        94年6月16日取得坐落台北市○○○路○段35號建物，有
        其等之建物登記謄本、建物所有權狀等件附卷可憑，其
        等應自取得建物之時起計算應返還之不當得利，據上計
        算，被告黃○○等人應給付原告之不當得利，其計算式
        為：申報地價×占用面積×5%÷12×占用月數；或申報
        地價×占用面積×5%÷365×占用日數，其數額各詳如
        主文所示。從而，原告請求被告黃○○等人給付之不當
        得利金額，在上開範圍內即屬有據。
      4.系爭土地遭被告黃○○等人以系爭13棟建物無權占有，
        被告天仁茶葉股份有限公司和平東路分公司等人經被告
        黃○○等人交付使用如附圖編號Ａ至Ｍ所示土地及附表
        壹所示建物，則被告天仁茶葉股份有限公司和平東路分
        公司等人自無權占有之人收受而占有使用如附圖編號Ａ
        至Ｍ所示土地，並無正當權源，縱使係承租而來，亦屬
        無權占有，原告請求其等自系爭土地上如附圖編號Ａ至
        Ｍ之建物遷出，即有理由。
    四綜上所述，原告以被告黃○○等人無合法權源而占用其所
      有之系爭土地，且被告黃○○等人獲有相當於租金之不當
      得利，而依所有物返還請求權及不當得利之法律關係，請
      求被告黃○○等人分別將其所有之系爭建物占用系爭土地
      部分拆除，將占有部分之土地返還予原告，及給付原告如
      主文所示之金額，暨自起訴狀繕本送達之翌日起至清償日
      止，按週年利率百分之5計算之法定遲延利息；並請求自
      97年8月1日起至返還土地之日止，按月給付原告如主文所
      示之不當得利，為有理由，應予准許。至逾此範圍之部分
      ，則難謂有據，應予駁回。
    五原告與被告等人分別陳明願供擔保以代釋明，請准宣告假
      執行或免為假執行，經核原告勝訴部分，合於法律規定，
      爰分別酌定相當之擔保金額宣告之，至於原告其餘假執行
      之聲請，因訴之駁回而失所依據，不予准許。
    六本件事證已臻明確，兩造其餘主張、陳述及所提之證據，
      經審酌後本院認亦與判決結果不生影響，爰不一一論述，
      附此敘明。
、據上論結，本件原告之訴為一部有理由，一部無理由，依民
    事訴訟法第385條第1項前段、第79條、第85條第1項但書、
    第390條第2項、第392條第2項，判決如主文。
中    華    民    國    98    年   10     月     2    日
                  民事第五庭    法  官  陳文正
以上正本係照原本作成
如對本判決上訴，須於判決送達後20日內向本院提出上訴狀
中    華    民    國    98    年   10    月      9    日
                                書記官  詹雪娥


司法院資訊處製作；財團法人民間司法改革基金會備份。
